臺灣高等法院民事判決
109年度上字第781號
上  訴  人  陳雅琴  
訴訟代理人  林旭暉律師
被  上訴人  林溫菊  
訴訟代理人  李玉海律師
上列當事人間請求拆屋還地等事件，上訴人對於中華民國109年4
月21日臺灣新北地方法院第一審判決（108年度訴字第1761號）
提起上訴，本院於110年12月14日言詞辯論終結，判決如下：
    主      文
原判決關於駁回上訴人後開第二項之訴部分，及該部分假執行之
聲請，暨訴訟費用（除確定部分外）之裁判均廢棄。
被上訴人應將坐落新北市○○區○○段○○○地號土地上，如附圖編號A
所示（面積二十四點二七平方公尺）之地上物拆除整平，騰空返
還前開占用土地予上訴人及其他全體共有人。
第一審（除確定部分外）、第二審訴訟費用由被上訴人負擔。
本判決所命給付，於上訴人以新臺幣壹佰貳拾萬伍仟肆佰元供擔
保後得假執行，但被上訴人如以新臺幣參佰陸拾壹萬陸仟貳佰參
拾元預供擔保，得免為假執行。　　　　　　　　
    事實及理由
壹、程序方面：
    按不變更訴訟標的，而補充或更正事實上或法律上之陳述者
    ，非為訴之變更或追加，民事訴訟法第256條定有明文。查
    上訴人原上訴聲明為：㈠原判決關於駁回上訴人於原審訴之
    聲明第一項部分廢棄。㈡前開廢棄部分，被上訴人應將新北
    市○○區○○段000地號土地（下稱532地號土地，重測前:○○○段
    ○○○段000-0地號）如附圖編號A所示面積24.27平方公尺區域
    (下稱系爭土地），騰空返還上訴人及共有人全體，並拆除
    如起訴狀附圖所示C部分之鐵捲門（下稱系爭鐵捲門）及其
    後方相應範圍之牆壁（見本院卷21頁）。嗣更正聲明為：㈠
    原判決關於駁回後開第二項之訴部分廢棄。㈡前開廢棄部分
    ，被上訴人應將系爭土地上之地上物（下稱系爭地上物，型
    態如附表所示）均拆除整平，並將該區域騰空及返還系爭土
    地予上訴人及其他共有人全體（見本院卷521、522頁），核
    屬補充更正事實上陳述。　　
貳、實體方面：　　
一、上訴人主張：兩造為532地號土地之共有人，被上訴人、伊
    依序為坐落其上門牌新北市○○區○○路00巷00號建物（地上5
    層，地下1層，下稱系爭建物）之1樓、4樓房屋（下分稱1樓
    、4樓房屋）所有權人。詎被上訴人未經系爭土地全體共有
    人同意，利用建商於系爭土地外圍建築之圍牆，設置系爭地
    上物，無權占用系爭土地。爰依民法第767條第1項前段、中
    段及第821條規定，求為命被上訴人將系爭地上物拆除，
　　並將系爭土地騰空返還上訴人及其他共有人全體之判決（原
    審就此部分為上訴人敗訴之判決，上訴人聲明不服，提起上
    訴，未繫屬本院部分，不另贅述）。上訴聲明：㈠原判決關
    於駁回後開第二項之訴部分廢棄。㈡前開廢棄部分，被上訴
    人應將系爭土地上之系爭地上物均拆除整平，並將該區域所
    有物品騰空及返還系爭土地予上訴人及其他共有人全體。㈢
    願供擔保，請准宣告假執行。
二、被上訴人則以：伊於73年間向建商即訴外人蔡詩培購買系爭
    建物1樓房屋時，系爭土地上之屋頂及隔間已由蔡詩培加蓋
    完成，蔡詩培並於73年5月28日出具同意書（下稱73年5月28
    日同意書）同意由伊使用，其他共有人亦均同意由伊使用。
    上訴人於82年間購買系爭建物4樓房屋時已知悉系爭土地係
    由伊使用，並經全體住戶於85年10月23日簽立同意書（下稱
    系爭同意書），同意由伊使用，兩造及系爭土地其他共有人
    間成立系爭土地由伊使用之分管契約。且上訴人購買系爭建
    物4樓房屋迄今已逾26年，上訴人及其他共有人對於伊占用
    系爭土地，未曾提出異議，亦應認有默示分管契約之存在等
    語，資為抗辯。答辯聲明：㈠上訴駁回。㈡如受不利判決，願
    供擔保，請准宣告免為假執行。
三、兩造不爭執之事項（見本院卷193頁）：
　㈠兩造為532地號土地之共有人，應有部分各為5分之1，上訴人
    為坐落該土地上之同段1502建號建物（即4樓房屋）之所有
    權人，被上訴人為坐落該土地上之同段1499建號建物（即1
    樓房屋）之所有權人。1、4樓房屋並同屬系爭建物之公寓式
    住宅，有土地及建物登記謄本、地籍異動索引附卷可稽（見
    原審卷33、35、37、99至108、127、208至210頁、本院卷10
    3至144頁）。
  ㈡系爭土地至遲自85年10月23日迄今係由被上訴人使用。系爭
    鐵捲門為全體區分所有權人共有，後方相應範圍之牆壁之處
    分權人為被上訴人。
  ㈢兩造不爭執系爭同意書之形式真正。系爭同意書之各戶簽署
    人中，僅3樓盧月英及5樓董憲諭為當時系爭土地之共有人（
    見原審被證4）。至於2樓蕭榮旋、4樓李國維則依序為各該
    戶房地之借用人及所有權人之配偶。
四、上訴人主張其為系爭土地共有人，遭被上訴人無權占用該地
    ，請求拆除系爭地上物、返還占用土地予伊及其他共有人，
    為被上訴人否認，並以前揭情詞置辯。經查：
　㈠按所有人對於無權占有或侵奪其所有物者，得請求返還之。
    對於妨害其所有權者，得請求除去之。各共有人對於第三人
    ，得就共有物之全部為本於所有權之請求，但回復共有物之
    請求，僅得為共有人全體之利益為之。民法第767條第1項前
    段、中段、第821條定有明文。又按各共有人按其應有部分
    ，對於共有物之全部，有使用、收益之權；共有物，除契約
    另有訂定外，由共有人共同管理之，98年1月23日修正前民
    法第818 條、第820 條第1 項定有明文。
　㈡被上訴人雖辯以其業經系爭土地全體共有人同意系爭地上物
    使用系爭土地云云，並提出系爭同意書、原出售人蔡詩培73
    年5月28日同意書為憑（見原審卷63、61頁）。惟查:
　1.系爭建物係地上5層，地下1層之區分所有建物，領有改制前
    臺北縣政府建設局72使字第2218號使用執照；另系爭土地非
    系爭建物坐落基地，係屬系爭建物之法定空地等情，有系爭
    建物之使用執照存根、圖說及面積計算表、系爭建物現場照
    片等件在卷可稽（見原審卷25至31、39頁），及新北市政府
    工務局108 年10月31日函附系爭建物使用執照存根資料等件
    附卷可稽（見原審卷133至137頁）。
　2.觀諸系爭同意書雖記載:「…當初購買時一樓後方已由建商建
    築好圍牆，並立切結書同意一樓使用，爾後如果有任何需要
    本人林森吉（即被上訴人配偶）配合之處，本人願意無條件
    配合，祈望各位鄰居高抬貴手，謝謝。」等語。然證人即立
    系爭同意書時借住於系爭建物2樓之蕭榮旋證稱：被上訴人
    拿系爭同意書要伊簽名，該屋之所有權人蔡禧祐剛好在場，
    他就要伊幫他簽同意書；簽系爭同意書目的及用途係因新北
    市政府有來拆違建，系爭建物後方圍牆被打一個洞，被上訴
    人說簽了系爭同意書後市政府比較不會來拆；系爭土地是共
    有地，伊簽同意書時沒有說要讓被上訴人永久使用，伊是同
    意被上訴人的違建暫時使用，伊現在想收回同意書；現房屋
    所有權人是登記在伊女兒名下等語（見本院卷148至150頁）
    ；證人即系爭建物3樓所有權人盧月英證稱：被上訴人拜託
    伊簽同意書，被上訴人就可以拿去主管機關避免拆違建，伊
    沒有要讓被上訴人永久使用，伊隨時可以跟被上訴人要回來
    等語（見本院卷151至153頁）；證人即上訴人之配偶李國維
    證稱：被上訴人跟伊、盧月英及蕭榮旋說後面的違建被檢舉
    ，他要去疏通，伊看到同意書上載「同意1樓使用」，有反
    映沒有同意給被上訴人用，當時盧月英及蕭榮旋也這麼說，
    但被上訴人說這是他要去疏通寫的稿，拜託大家高抬貴手，
    簽這個才不會被拆違建，所以才加註寫了後面「爾後如果有
    任何需要本人林森吉配合之處，本人願意無條件配合...」
    ，這是當場加的，結果過沒兩天發現圍牆有被拆一個大洞，
    再隔幾天，鐵皮就圍起來；上訴人並未授權伊簽系爭同意書
    ，伊沒有想到授權的事，因為這也沒有必要，因被上訴人說
    只是要拿去疏通不拆違建而已等語（見本院卷153至155頁）
    。堪認系爭同意書係因被上訴人遭舉報違建，被上訴人與其
    配偶林森吉為避免違建遭拆除之特定目的，始請求蕭榮旋等
    人簽署，縱同意被上訴人之違建暫不拆除，亦難認係同意由
    被上訴人分管系爭土地之分管契約，況簽署系爭同意書時之
    蕭榮旋、李國維均非土地共有人，至被上訴人抗辯上訴人有
    授權李國維簽立系爭同意書云云，未提出證據資料以實其說
    ，洵非可採。則系爭同意書既非經全體共有人同意，且內容
    亦非同意被上訴人分管使用系爭土地，自非由全體共有人成
    立之分管契約。又觀諸同意書雖上載「..當初購買時一樓後
    方已由建商建築好圍牆，並立切結書同意一樓使用...」等
    語（見原審卷63頁），惟蕭榮旋證稱：伊沒有看到該切結書
    ，且建商已經死了等語（見本院卷150頁）；李國維亦證稱
    ：看到系爭同意書記載「同意一樓使用」時，伊等就說沒有
    要給被上訴人使用等語明確（見本院卷154頁）。參以被上
    訴人抗辯:系爭同意書上載之「立切結書同意一樓使用」，
    該切結書即係73年5月28日同意書（見原審卷226頁），惟上
    訴人否認73年5月28日同意書形式真正（見原審卷69頁），
    況觀之73年5月28日同意書亦僅提及同意地下室提供給壹樓
    使用保管等語，顯未涉及系爭土地亦由一樓住戶分管之意旨
    ，難認上訴人或其他共有人同意被上訴人占有使用系爭土地
    之情。　　
  ㈢再按意思表示有明示及默示之分，前者係以言語文字或其他
    習用方法直接表示其意思，後者乃以其他方法間接的使人推
    知其意思。至若單純之沈默則與默示之意思表示不同，除有
    特別情事，依社會觀念可認為一定意思表示者外，不得即認
    係默示之意思表示。又公寓大廈等集合住宅之買賣，建商與
    各承購戶約定，公寓大廈之共用部分由特定共有人使用，除
    別有規定外，固可認為共有人間已合意成立分管契約，他共
    有人嗣後將其應有部分讓與第三人，除有特別情事外，其受
    讓人對於分管契約之存在，通常即有可得而知之情形，而應
    受分管契約之拘束。反之，如建商與各承購戶未有共用部分
    由特定共有人使用之約定，而逕將共用部分違規加建，交由
    特定共有人使用時，自不得僅因承購戶買受房地未有異議，
    即推論默示成立分管契約（最高法院105年度台上字第445號
    判決可參）。被上訴人抗辯系爭土地自伊於73年間取得系爭
    建物1樓房屋時即由伊使用，無共有人異議，彼此間互相容
    忍而未與干涉，已有默示分管契約存在云云。上訴人固不否
    認其於82年間買受當時已有圍牆等語（見本院卷522頁），
    惟依蕭榮旋、盧月英及李國維之上開證述內容，可知其等均
    未同意系爭土地由被上訴人使用，足見該住戶對於系爭地上
    物之設置、增建情事，縱多年來未見爭議，僅能謂係單純沉
    默，不能因此推論系爭土地之全體所有權人有何默示同意被
    上訴人以系爭地上物占有使用系爭土地之情。又依被上訴人
    所提73年5月28日同意書，並無建商同意1樓住戶使用系爭土
    地之記載，業如前述，況卷內復無其他積極證據可資佐認建
    商與系爭土地各承購戶，有就該土地特定部分約定由1樓住
    戶使用之情況，是被上訴人抗辯：系爭土地全體共有人均已
    默示同意由伊分管取得系爭土地之專用權云云，洵屬無據。
    被上訴人以系爭地上物占有系爭土地，自屬無權占有甚明。
　㈣被上訴人不爭執系爭地上物均由其管理使用，且觀之系爭地
    上物之照片，被上訴人係將系爭地上物納入與其1樓房屋之
    共同使用，並作為廚房、廁所、餐廳、儲藏室之用途（見本
    院卷341至373頁），被上訴人復自承:伊向建商買受1樓房屋
    時，建商就將系爭地上物蓋好交給伊使用（見原審卷55至56
    頁、本院卷523頁），可徵被上訴人就系爭地上物有事實上
    處分權。上訴人既為系爭土地之所有權人，被上訴人復以系
    爭地上物無權占有系爭土地，從而，上訴人依民法第767條
    第1項前段、中段、第821條規定，請求被上訴人拆除系爭地
    上物，返還系爭土地予上訴人及全體共有人，為有理由，應
    予准許。 　　　　　　　
五、綜上所述，上訴人依民法第767 條第1 項前段、中段、第82
    1 條規定，請求被上訴人將系爭土地上之系爭地上物拆除整
    平，騰空返還前開占用土地予上訴人及其他全體共有人，為
    有理由，應予准許。原審就上開應准許部分，駁回上訴人之
    請求，自有未洽，上訴人就此部分指摘原判決不當，求予廢
    棄改判，為有理由，爰由本院將此部分予以廢棄，並改判如
    主文第二項所示。兩造均陳明願供擔保宣告准免假執行，經
    核均無不合，爰分別酌定相當擔保金額准許之。
六、本件事證已臻明確，兩造其餘攻擊防禦方法及所提證據，經
    本院審酌後，認均不足以影響判決之結果，爰不逐一詳予論
    駁，併此敘明。
七、據上論結，本件上訴為有理由，依民事訴訟法第450條、第7
    8條、第463條、第390條第2項、第392條第2項，判決如主文
    。
中　　華　　民　　國　　110 　年　　12　　月　　28　　日
                  民事第三庭
                      審判長法  官  王怡雯
                            法  官  呂綺珍
                            法  官  王育珍
正本係照原本作成。
如不服本判決，應於收受送達後20日內向本院提出上訴書狀，其
未表明上訴理由者，應於提出上訴後20日內向本院補提理由書狀
（均須按他造當事人之人數附繕本）上訴時應提出委任律師或具
有律師資格之人之委任狀；委任有律師資格者，另應附具律師資
格證書及釋明委任人與受任人有民事訴訟法第466 條之1第1項但
書或第2項所定關係之釋明文書影本。如委任律師提起上訴者，
應一併繳納上訴審裁判費。
中　　華　　民　　國　　111 　年　　1 　　月　　4 　　日

  　　　　　　　　　　　　　書記官  簡曉君